【裁判字號】    98,附民,81
【裁判日期】    980416
【裁判案由】    妨害名譽
【裁判全文】
臺灣高雄地方法院刑事附帶民事訴訟判決  98年度附民字第81號
原      告  乙○○○
原      告  葉瑤
被      告  甲○○
上列被告因妨害名譽案件（本院98年度易字第188 號），經原告
提起附帶民事訴訟，請求損害賠償，本院判決如下：
    主  文
被告應給付原告乙○○○新臺幣貳萬元。
原告乙○○○其餘之訴均駁回。
原告葉瑤之訴駁回。
    事實及理由
一、原告起訴主張：於民國96年2 月原告乙○○○、葉瑤2 人
    購買北國麗景大廈社區885 之4 號1 樓起，即遭被告甲○○
    與其夫李清騰之侵害，先向原告2 人強索仲介費新臺幣（下
    同）10萬元，因未如其願，從此被告百般欺凌，極盡侮辱、
    恐嚇原告2 人。原告乙○○○於97年5 月29日上午9 時47分
    許，外出倒垃圾，在北國麗景社區管理室遭被告以台語「起
    瘋」辱罵，伊長年遭受被告及其夫之欺凌侵害，非但因而心
    神嚴重耗弱，97年8 月28日被告之夫還追伊，讓伊驚嚇跌倒
    ，導致右眼視網膜出血而嚴重失明近瞎，身心受創，使伊無
    法繼續進修大學學業，令伊名譽、人格受損，精神上亦受有
    極大痛苦；原告葉瑤亦因此重病復發，連每日三餐外購便
    當果腹，都得趁被告不在家之空檔才敢出門採買，長年三餐
    經常失濟，身心健康大受損傷。爰依民法侵權行為法律關係
    ，請求損害賠償等語。並聲明：（一）被告應於「北國麗景
    社區管委會公告欄」內，張貼向原告乙○○○與葉瑤認錯
    、悔過、道歉之書面啟事一個月。（二）被告應給付原告乙
    ○○○與葉瑤各500 萬元。
二、被告則以：伊只有以台語罵「起瘋」，且係在罵伊先生李清
    騰，而非原告乙○○○，自無賠償義務等語，資為抗辯，並
    請求駁回原告之訴。
三、按因犯罪而受損害之人，於刑事訴訟程序得附帶提起民事訴
    訟，對於被告及依民法負賠償責任之人，請求回復其損害，
    刑事訴訟法第487 條第1 項定有明文。是附帶民事訴訟之提
    起，必以刑事訴訟程式之存在為前提，若刑事訴訟未經提起
    公訴或自訴，即不得對於應負賠償責任之人，提起附帶民事
    訴訟。最高法院29年附字第64號判例意旨參照。查原告葉
    瑤告訴被告於97年5 月28日等時間恐嚇等案件，業經臺灣高
    雄地方法院檢察署檢察官以罪嫌不足為不起訴處分，是本件
    提起公訴者乃被告於97年5 月29日上午9 時47分許辱罵原告
    乙○○○之犯行，從而，本件因犯罪而受損害之人，顯為原
    告乙○○○甚明，而非原告葉瑤，其既非因犯罪而受損害
    之人，揆諸首揭說明，原告葉瑤之訴為不合法，應以判決
    駁回。
四、次按附帶民事訴訟之判決，應以刑事訴訟判決所認定之事實
    為據，刑事訴訟法第500 條前段定有明文。本件原告乙○○
    ○主張被告有上開妨害名譽之事實，業據本院98年度易字第
    188 號刑事判決判處被告拘役20日在案，有該判決在卷可稽
    。是原告乙○○○主張之上開事實，堪認真實。
五、又按因故意或過失，不法侵害他人之權利者，負損害賠償責
    任；不法侵害他人之身體、健康、名譽、自由、信用、隱私
    、貞操或不法侵害其他人格法益而情節重大者，被害人雖非
    財產上之損害，亦得請求賠償相當之金額，民法第184 條第
    1 項前段、第195 條第1 項前段分別有明文規定。再按名譽
    被侵害者，關於非財產上之損害，加害人雖亦負賠償責任，
    但以相當之金額為限，民法第195 條第1 項定有明文，所謂
    相當，自應以實際加害情形與其名譽影響是否重大，及被害
    者之身分地位與加害人經濟狀況等關係定之。且慰藉金之賠
    償須以人格權遭遇侵害，使精神上受有痛苦為必要，其核給
    之標準固與財產上損害之計算不同，然非不可斟酌雙方身分
    資力與加害程度，及其他各種情形核定相當之數額（最高法
    院47年台上字第1221號、51年台上字第223 號判例意旨參照
    ）。查本件被告有公然侮辱原告乙○○○名譽之犯罪事實，
    業經本院上開刑事判決認定無訛，則原告乙○○○依上開規
    定，請求被告負損害賠償責任，即屬有據。原告乙○○○因
    受上開侮辱，其名譽權受被告不法侵害，精神上受有相當之
    痛苦，應可認定。本院審酌被告為國中畢業，現從事民俗療
    法之工作，每月收入約2 至3 萬元，及其名下有不動產4 筆
    、車齡9 年之自小客車1 輛，尚有190 萬元之貸款需要繳納
    （有被告財政部高雄市國稅局財產歸屬資料清單、土地及建
    物登記謄本附卷）；原告乙○○○學歷為大學肄業，現無工
    作，名下有不動產9 筆（有高雄市立空中大學學生證、成績
    單、高雄市政府地政處楠梓地政事務所土地及建物所有權狀
    、台北縣板橋地政事務所土地及建物所有權狀、高雄縣旗山
    地政事務所土地所有權狀在卷）；及被告所辱罵之用語、事
    發地點等情形，認原告乙○○○請求賠償之金額，被告以賠
    償2 萬元為相當。至於原告乙○○○主張其因被告夫妻2 人
    長年欺凌，導致右眼視網膜出血而嚴重失明近瞎等情，有高
    雄榮民總醫院診斷證明書在卷可參，惟依其提出之診斷證明
    所載，原告乙○○○97年12月22日經診斷右眼玻璃體出血，
    而本件案發時間係97年5 月29日，可知原告乙○○○罹患上
    開眼疾之時間，係在本件案發後半年之久甚明，且被告係以
    言語辱罵原告乙○○○，並無肢體接觸，則原告乙○○○之
    上開疾病，尚難認為被告97年5 月29日上開不法侵害行為所
    肇致。又被告係以言語辱罵原告乙○○○，並非以文字、圖
    畫等方式侮辱原告乙○○○，從而，原告乙○○○請求被告
    於「北國麗景社區管委會公告欄」內，張貼道歉啟事一個月
    ，即屬無理由，不應准許。此外，原告乙○○○復未舉證以
    實其說，已難認其所罹上開疾病與被告上揭不法侵害行為間
    有何因果關係，是原告乙○○○此部分主張，要無理由，附
    此敘明。
六、從而，原告乙○○○本於侵權行為之法律關係，請求被告給
    付之金額，在2 萬元之範圍內，為有理由，應予准許；至逾
    此範圍及其餘之請求，均無理由，應予駁回。
七、據上論斷，應依刑事訴訟法第502 條第1 項、第2 項，判決
    如主文。
中    華    民    國    98    年    4     月    16    日
                  刑事第十六庭  審判長法  官  曾逸誠
                                      法  官  林柏壽
                                      法  官  王靖茹
以上正本證明與原本無異。
如不服本判決應於收受本判決後10日內向本院提出上訴書狀，並
應敘述具體理由，如未敘述上訴理由者，應於上訴期間屆滿後20
日內補提理由書狀於本院（均須按他造當事人之人數附繕本）「
切勿逕送上級法院」。
中    華    民    國    98    年    4     月    17    日
                                      書記官  鍾錦祥


司法院資訊處製作；財團法人民間司法改革基金會備份。
